臺灣高等法院臺中分院刑事判決　　　　　　　　　　九十四年度上易字第三三號
　　上　訴　人　臺灣台中地方法院檢察署檢察官
　　被　　　告　乙○○
　　選任辯護人　江來盛
　　被　　　告　丙○○
右上訴人因被告妨害名譽案件，不服臺灣台中地方法院九十三年度易字第一九九九號
中華民國九十四年一月十三日第一審判決（起訴案號：臺灣台中地方法院檢察署九十
二年度偵字第一九０九號），提起上訴，本院判決如左：
    主  文
上訴駁回。
    事實及理由
一、本案經本院審理結果，認第一審判決認事用法尚無不當，應予維持，並引用第一
    審判決書記載之理由（如附件）。
二、公訴人上訴意旨略以：(1)本件被告乙○○於案發時間，頭綁白布條，並持前揭抗
    議文件進入告訴人住處滋事，隨後登上一部小貨車，帶領現場民眾呼喊抗議口號
    ，被告乙○○既已有積極散布文件之外觀行為，實不難推知其內心具有意圖散布
    於眾之不法主觀構成要件之存在，顯有毀損告訴人名譽之故意；(2)被告乙○○所
    散布之事項，顯非真實，且僅係涉及告訴人個人名譽，而無關公共利益，顯非善
    意發表言論及可受公評之事項；(3)被告丙○○亦參與散發文件之行為，有行為分
    擔，亦為共同正犯；被告二人之犯行明確，原審遽予無罪之判決，尚非妥適，應
    予撤銷改判云云。
三、按刑法第三百一十條第三項規定，對於所誹謗之事，能證明其為真實者，不罰。
    但涉於私德而與公共利益無關者，不在此限。司法院大法官釋字第五○九號解釋
    認：「言論自由為人民之基本權利，憲法第十一條有明文保障，國家應給予最大
    限度之維護，俾其實現自我、溝通意見、追求真理及監督各種政治或社會活動之
    功能得以發揮。惟為兼顧對個人名譽、隱私及公共利益之保護，法律尚非不得對
    言論自由依其傳播方式為合理之限制。刑法第三百十條第一項及第二項誹謗罪即
    係保護個人法益而設，為防止妨礙他人之自由權利所必要，符合憲法第二十三條
    規定之意旨。至刑法同條第三項前段以對誹謗之事，能證明其為真實者不罰，係
    針對言論內容與事實相符者之保障，並藉以限定刑罰權之範圍，非謂指摘或傳述
    誹謗事項之行為人，必須自行證明其言論內容確屬真實，始能免於刑責。惟行為
    人雖不能證明言論內容為真實，但依其所提證據資料，認為行為人有相當理由確
    信其為真實者，即不能以誹謗罪之刑責相繩，亦不得以此項規定而免除檢察官或
    自訴人於訴訟程序中，依法應負行為人故意毀損他人名譽之舉證責任，或法院發
    現其為真實之義務。就此而言，刑法第三百十條第三項與憲法保障言論自由之旨
    趣並無牴觸」等語，故：刑法第三百十條第三項前段之規定，非謂行為人必須自
    行證明其言論內容確屬真實，始能免於刑責。行為人雖不能自行證明其言論內容
    之真實性，但依其所提之證據資料，足認行為人有相當理由確信其為真實者，即
    不能論以誹謗罪，亦不得以此項規定而免除檢察官或自訴人於訴訟程序中，依法
    應負行為人故意毀損他人名譽之舉證責任，或法院發現其為真實之義務甚明。最
    高法院九十年度臺非字第一五五號判決意旨參照。(1)本件被告乙○○雖知悉前揭
    抗議文件內容，而仍加以散布，惟查，被告乙○○於散布系爭文件前數日，告訴
    人曾與太平市中興里二十餘位鄰長，在立法委員及縣議員之陪同下，就上開道路
    規劃位置，前往台中縣政府陳情，並經媒體報導，有聯合報報紙影本附原審卷內
    足稽，證人賴文進於原審證稱：抗議當天伊有到場，本件係因為道路經過農地，
    後來改道到合法工廠土地，原來預定地是經過蔡里長的土地，後來是把它改到伊
    等合法工廠所使用之土地上乃到現場抗議等語（原審卷第一０五頁、第一０六頁
    ），足見現場民眾確屬因本件道路規劃案，懷疑因告訴人之介入始遭變更規劃，
    爾後乃前往告訴人辦公室現場抗議無誤。且道路規劃位置，關係人民土地權利至
    深，本件綜合具體情狀觀之，告訴人於里長任內是否有利用職權介入前開道路規
    劃，事關公益且屬可受公評之事項，同時客觀上已足使一般人產生合理懷疑，即
    不能以誹謗罪相繩；此外，復查無其他積極之證據足認被告乙○○有本件犯行。
    (2)依偵查卷所附之照片顯示，被告丙○○頭部未繫任何白布條，與在場其他抗議
    民眾不同，且依抗議現場錄影帶所顯示，被告丙○○雖有將一疊資料交予被告乙
    ○○，乙○○隨後進入告訴人辦公室，及從資料袋中內拿一份文件予一名女記者
    ，有勘驗筆錄附卷足稽（原審卷第七一頁、第七二頁），惟該資料究係被告丙○
    ○所有而交付被告乙○○，或如被告丙○○所辯係被告乙○○所有，伊將之交還
    被告乙○○，尚非無疑，按被告丙○○為客家時報媒體記者，此為告訴人所不爭
    之事實，則被告丙○○於接獲民眾通報前往現場了解訊息，並取得相關文字宣傳
    資料，實乃記者職務使然；自不能以其在現場執有前開抗議文件，即遽予認定被
    告丙○○與被告乙○○有共同散布之行為。(3)原審以無證據足認被告犯罪，諭知
    無罪之判決，尚無不合，檢察官上訴意旨仍執前詞指摘原判決不當，其上訴無理
    由，應予駁回。
四、告丙○○經合法傳喚，無正當理由不到庭，不待其陳述逕行判決。
五、據上論斷，應依刑事訴訟法第三百七十一條、第三百七十三條、第三百六十八條
    ，判決如主文。
本案經檢察官甲○○到庭執行職務。
中      華      民      國      九十四      年      六    月    二      日
                                    臺灣高等法院臺中分院刑事第十庭
                                          審判長法  官  林  照  明
                      法  官  唐  光  義
                                                法  官  林  清  鈞
右正本證明與原本無異。
不得上訴。
                                                書記官  劉  恆  宏
中        華        民        國    九十四    年    六     月    七     日
                                                                        Ｉ
